最高法院民事判決　　　　　　　　　　　　　　　　　九十一年度台再字第二二號
　　再 審原 告　甲○○
　　訴訟代理人　連阿長律師
　　再 審被 告　邱金城即祭祀公業邱道陞管理人
右當事人間租佃爭議事件，再審原告對於中華民國九十年三月三十日本院判決（九十
年度台上字第五八○號），提起再審之訴，本院判決如左：
    主  文
再審之訴駁回。
再審訴訟費用由再審原告負擔。
    理  由
本件再審原告對於本院九十年度台上字第五八○號確定判決（以下簡稱原確定判決）
以有民事訴訟法第四百九十六條第一項第一款規定之情形，提起再審之訴，無非以：
坐落桃園縣八德市○○段四九之一號、四九之二號、四七號土地屬再審被告所有，自
民國七年起即由伊先祖承租，訂有耕地租約，五十四年間由伊母名義換訂租約，七十
四年間再由伊繼承，上開土地嗣分割為四七之一號、四九之五號、四九之七號、四九
之八號、四七號、四九之一號、四九之二號、四九之六號八筆。兩造於七十六年間雖
就該八筆土地續訂租約，惟再審被告始終未曾交付合於使用、收益之耕地與伊耕作，
竟以伊非因不可抗力繼續一年以上未耕作為由終止租約，伊訴請再審被告就系爭八筆
土地以原租賃條件與伊續訂租期六年之耕地租約，詎前訴訟程序第二審判決竟忽略上
情，未適用民法第四百二十三條之規定，而為伊敗訴之判決，原確定判決未予糾正，
自有民事訴訟法第四百九十六條第一項第一款適用法規顯有錯誤之再審事由云云，為
其所持之理由。
按第三審為法律審，其所為判決，以第二審判決所確定之事實為基礎，故民事訴訟法
第四百九十六條第一項第一款所謂適用法規顯有錯誤，對第三審判決而言，應以該判
決依第二審判決所確定之事實而為之法律上判斷，有適用法規顯有錯誤之情形為限。
查本件前訴訟程序第二審判決，認系爭八筆土地兩造於七十六年間續訂租約時，雖仍
沿續舊約記載「免租」，實則機場滑行道使用之範圍僅止於其中四七之一號、四九之
五號、四九之七號、四九之八號四筆土地，至於四七號、四九之一號、四九之二號、
四九之六號四筆土地，則不在空軍總司令部承租之範圍，該四筆土地非不能耕作，無
給付不能情事。又經勘驗現場查明，系爭八筆土地已無空軍部隊駐紮其間，亦無任何
軍事設施，部分或舖設水泥或填塞廢土或種植蔬菜、栽種牧草、巴西鐵樹、馬拉巴栗
、黑松等耐旱植物，其餘則荒蕪閒置，且已無機場滑行道痕跡，而南側同屬機場滑行
道之土地則種植芭樂。系爭土地可以引用大湳分渠之水灌溉，土地使用人得向台灣省
石門農田水利會申請置斗門或以抽水馬達抽水灌溉等情，並經證人陳光北、黃金  、
許嘉衡證述在卷，再審原告主張系爭八筆土地無水可供灌溉，並非真實。次查，空軍
總司令部雖曾承租其中四七之一號等四筆土地充為機場滑行道，言明租期至其不需使
用時為止，惟其僅給付租金至七十七年止，且證人呂玉霞證稱：七十八年曾向甲○○
家借地，使用四七之一號等四筆土地經營廢棄物砂石場，使用約二年才還地等語。上
開土地若非由再審原告管理、使用，如何出借他人經營廢棄物砂石廠？堪認系爭八筆
土地於八十年間均由再審原告管理、使用無疑。再審原告主張再審被告未交付土地，
致其無法耕作云云，亦非實在。四九之二號土地位於桃園縣八德市○○路六八五巷轉
角處，除七十八年間供呂玉霞經營廢棄砂石場外，觀之兩造於八十六年四月二十五日
在桃園縣政府耕地租佃委員會調解時所提當時之照片顯示：四九之二號土地仍舖設水
泥，供他人停放車輛，又四七之一號等四筆土地於八十年間供呂玉霞經營廢棄砂石場
，已如上述；另八十一年十一月二十九日祭祀公業邱道陞基本派下員臨時大會亦曾就
再審原告所承租之四七號等四筆土地加以討論，並達成「擬通知承租人（即再審原告
）應立即收回被占供作砂石場之耕地，封閉耕地內通路，耕地周圍栽種界線植物，回
復原來農耕用途」之結論，足徵迄八十六年四月二十五日，系爭八筆土地或猶屬荒蕪
，或仍供他人堆積廢棄物砂石，或供他人停放車輛。再審原告未於系爭八筆土地從事
耕作已達數年之久，其非因不可抗力而繼續一年不為耕種，堪予認定。按承租人非因
不可抗力繼續一年不為耕作，出租人得終止租約，耕地三七五減租條例第十七條第一
項第四款定有明文。再審原告既因不為耕作達一年以上，再審被告自得主張終止耕地
租約。兩造間耕地租約業由再審被告以存證信函表示終止，其租賃關係已不復存在，
再審原告請求再審被告就系爭土地依原租賃條件與伊續訂租期六年之租約，即非正當
，不應准許。該第二審判決係認系爭土地再審被告尚無不能給付再審原告管理、使用
，該土地並得引用附近水源，使用人亦得向有關機關申請抽水灌溉等情，並未認定再
審被告有將不合於使用、收益之耕地交付再審原告耕作之情事，自不涉及是否消極未
適用民法第四百二十三條之問題。揆諸首開說明，原確定判決依原第二審判決所確定
之事實為法律上之判斷，而維持該判決，要無適用法規顯有錯誤之情形。再審原告執
原確定判決未適用民法第四百二十三條之規定，有民事訴訟法第四百九十六條第一項
第一款之再審事由云云，求予廢棄，非有理由。
據上論結，本件再審之訴為無理由，並依民事訴訟法第七十八條判決如主文。
中      華      民      國    九十一    年      五      月      九      日
                              最高法院民事第四庭
                                  審判長法官  蕭  亨  國
                                        法官  許  朝  雄
                                        法官  謝  正  勝
                                        法官  陳  淑  敏
                                        法官  黃  義  豐
      右正本證明與原本無異
                                              書  記  官
中      華      民      國    九十一    年      五      月     三十     日
